【裁判字號】    95,訴,4970
【裁判日期】    951122
【裁判案由】    返還不當得利
【裁判全文】
臺灣臺北地方法院民事判決              95年度訴字第4970號
原      告  美商美國新美股份有限公司台灣分公司
法定代理人  甲○○
訴訟代理人  丁○○
            戊○○
被      告  乙○○○○○○○○.
訴訟代理人  陳松棟律師（送達代收人）
上開當事人間請求返還不當得利事件，本院於中華民國95年11月
8日言詞辯論終結，判決如下：
    主      文
原告之訴及假執行之聲請均駁回。
訴訟費用由原告負擔。
    事實及理由
一原告起訴主張：
  (一)訴外人實健醫療器材股份有限公司（下稱實健公司），積欠
    原告貨款新臺幣（下同）6,337,623元，經中華民國仲裁協
    會92年度仲聲信字第022號仲裁判斷，實健公司應如數給付
    原告。原告於民國91年9月向本院聲請假扣押被告於中央健
    康保險局（以下簡稱健保局）之健保醫療給付2,014,340元
    （以下簡稱系爭健保醫療給付），因系爭健保醫療給付應屬
    實健公司所有。
  (二)實健公司於89年12月28日聘請被告擔任民生實和藥局藥師，
    並依藥師法及臺北市政府衛生局之規定，由被告登記為負責
    人。依實健公司與被告於90年3月1日簽訂之藥局合約書，民
    生實和藥局係由實健公司出資，因藥事法第19條規定須由藥
    師擔任藥局負責人，故聘請被告為登記負責人，再由被告以
    民生實和藥局負責人身分與健保局簽訂合約。因此，被告係
    受僱人，除依合約獲取酬勞外，不得要求支配藥局之盈餘，
    且藥局所有資產均屬實健公司所有，被告無任何權利，藥局
    之營利所得均屬實健公司所有，包括健保局給付藥局之健保
    醫療給付。實健公司正常營運時，健保醫療給付款會匯入實
    健公司；惟實健公司於91年10月間發生財務困難，被告即占
    有原屬實健公司之財產。系爭健保醫療給付為實健公司對被
    告之債權，被告主張為其所有，實為不當得利，若被告領取
    健保醫療給付，恐有侵占之嫌。
  (三)實健公司因財務困難，向本院聲請重整，經本院91年度整字
    第5號認無重整更生之可能而裁定駁回，其負責人李新生於
    91 年11月2日出境後未再入境，且因他案由台灣台北地方法
    院檢察署通緝中，堪認實健公司已無力清償債務，且怠於行
    使對被告之債權。原告為保全債權，代位訴請被告返還不當
    得利2,014,340元予實健公司，由原告代位受領。
  (四)被告提出清冊，主張自91年9月起代墊實健公司應給付民生
    實和診所當月及嗣後之款項，原告否認其真實：
    (1)由清冊可看出付款流程為：民生實和藥局員工以廠商發票
      為憑證，經請款人填寫請款單後，交由有權責的主管批准
      ，再開立2596-8帳號支票付款。91年9月之前後均由民生
      實和藥局循此付款模式，經正常會計程序付款，而非被告
      個人代墊。
    (2)況且，依常理而言，若被告代墊款項，應留有支出憑證（
      如匯款單、支票存根、銀行轉帳支出證明等）；被告未提
      出任何支出憑證，反要由證人丙○○證明有代墊之事實，
      有違常理。
    (3)若被告以個人金錢代墊貨款，何以清冊中卻有以被告為請
      款人，而由丙○○批准付款之請款單？其向何人請款？是
      否須第三人批准後，方能代墊？此亦不合常理。
  (五)實健公司聲請重整案中，其大股東實密科技股份有限公司曾
    陳報：「因實健公司負責人棄保潛逃出境，董監事又全數請
    辭…，造成實健公司之真空狀態，無法對下轄實和聯合診所
    收取應收帳款，及對侵占該公司資產之診所進行法律追索程
    序…」。實健公司發生財務問題之後，原本應由藥局繳回實
    健公司的營業收入，藥局未如數繳回，而直接用來支付藥局
    所購買藥品的費用以及員工薪資，故清冊中之付款流程一如
    以往，所支出之款項應視為實健公司所支出，被告辯稱是其
    個人代墊而主張抵銷，應無理由。
  (六)依證人丙○○所言，被告個人從未以私人之金錢代墊任何貨
    款、薪資等，清冊中支出之款項是以健保醫療給付支付，以
    往實健公司正常營運時，健保醫療給付款都由民生實和藥局
    直接轉入實健公司帳戶，實健公司發生財務困難後，被告即
    未將健保醫療給付撥付實健公司，有侵占實健公司健保醫療
    給付款之嫌。
  (七)原告否認實健公司已與被告合意終止合約：
    (1)實健公司發生財務問題後，向法院聲請重整，其聲請書一
      再強調其對轄下診所、藥局有高額應受帳款，並表示其所
      創立之連鎖診所前景看好。依經驗法則判斷，實健公司轄
      下診所、藥局繼續營運會帶來重大收益，豈會結束診所之
      營運。
    (2)即使被告片面終止與實健公司之合約，僅表示被告終止與
      實健公司之聘僱關係，不再是民生實和藥局之負責人，與
      民生實和藥局不再有關係。然依雙方所簽訂之合約內容，
      被告僅為掛名領薪水之受雇者，何以在終止合約後成為藥
      局之擁有者？
    (3)再者，實健公司係於91年10月間發生財務困難，若如被告
      所說「實健公司要求被告必須自己經營」，則自91年10月
      起至92年2月止，民生實和藥局至少獲利500餘萬元（以系
      爭200萬元及被告所稱墊付款300餘萬元計算），被告何以
      在短短4個月後即結束營業？
  (八)聲明：(1)被告應返還實健公司2,014,340元及自起訴狀繕本
    送達翌日起至清償日止按年利率5％計算之利息，並由原告
    代位受領。(2)願供擔保請准宣告假執行。
三被告答辯稱：
  (一)依藥局合約書之約定，被告與實健公司之法律關係如下：
    (1)就內部關係而言，被告僅能獲取酬（即約定之薪津），不
      得支配藥局之盈餘。同時，若藥局有虧損或其他負擔（包
      括藥局營業所產生之稅款），被告亦不承擔損失。故被告
      確為實健公司所聘僱，擔任民生實和藥局掛名負責人。
    (2)就對外關係而言，被告為民生實和藥局之負責人，對民生
      實和藥局員工負有給付薪資之義務，對民生實和藥局之房
      東負有給付房租之義務，對往來廠商負有給付貨款之義務
      。民生實和藥局得向健保局請領之健保醫療給付，仍需以
      被告之名義請領，再轉給實健公司。
  (二)系爭健保醫療給付係健保局應給付被告之款項，並非不當得
    利，亦不因上開藥局合約書而成為不當得利。
  (三)被告並無將系爭健保醫療給付轉付實健公司之義務：
    (1)實健公司於91年9月間發生財務困難，無力支付轄下含民
      生實和藥局在內之各診所、藥局（合計21個之多）當月及
      嗣後應支付之款項，而由被告支付，總計2,138,619元；
      事實上，實健公司已拖欠各診所、藥局員工薪資達2個月
      ，因而於91年10月間，通知含被告在內之各診所、藥局負
      責人，前往實健公司取回帳冊、印章、人事資料、勞健保
      資料單據等，並要求被告應自行處理後續事務，向被告表
      示終止藥局合約書之合約關係，業據證人丙○○於95年10
      月4日到庭具結證述屬實。則於藥局合約關係合意終止後
      ，被告向健保局請領之健保，自無轉付實健公司之理。
    (2)實健公司與被告終止合約之方式，雖僅由實健公司交付原
      保管之帳冊、印章、人事資料、勞健保資料，並要求被告
      嗣後自行處理，而被告收回帳冊、印章、人事資料、勞健
      保資料，允於嗣後自行處理，未另立書面協議，惟並不影
      響合約終止之效力。
    (3)原告聲請假扣押之系爭健保醫療給付，為實健公司與被告
      於91年10月間終止合約後之91年12月份款項，與實健公司
      無關，原告不得主張其為實健公司之債權而為執行。
  (四)原告並未能舉證證明被告對於實健公司有何應返還之不當得
    利，且依被告於95年8月30日所提支付款項證明單據及丙○
    ○之證詞，均足證明實健公司對於被告無任何債權。
  (五)聲明：(1)原告之訴及其假執行之聲請均駁回。(2)如受不利判
    決，願供擔保請准宣告免為假執行。
四兩造不爭執事項
  (一)原告對實健公司有貨款債權6,337,623元。
  (二)被告於89年12月28日受實健公司聘僱為民生實和藥局之負責
    藥師，並於90年3月1日與實健公司簽訂藥局合約書，擔任民
    生實和藥局之負責人。
  (三)原告於91年12月間聲請對被告為假扣押，扣押被告對健保局
    之系爭健保醫療給付債權2,014,340元。
五兩造爭執要點及本院之判斷
  原告主張其得不當得利之規定，代位實健公司請求被告返還系
  爭健保醫療給付，為被告所否認。經查：
  (一)系爭健保醫療給付難認係被告之不當得利：
    (1)按無法律上之原因而受利益，致他人受損害者，應返還其
      利益，為民法第179條所明定，所稱受利益，應指現實上
      已受有利益。
    (2)系爭健保醫療給付原係健保局應於91年12月間給付被告之
      款項，惟尚未給付即由原告聲請本院為假扣押等情，業據
      被告陳明，並經本院調閱本院91年度執全字笫3681號保全
      程序卷宗，查核屬實，原告亦不爭執，自堪認為真實。則
      被告顯然尚未現實取得系爭健保醫療給付，難認已受有利
      益。原告主張系爭健保醫療給付為被告之不當得利而請求
      返還，即無理由。
  (二)被告尚未取得系爭健保醫療給付，已如前述，縱然被告已受
    領系爭健保醫療給付，亦難認實健公司得請求被告返還：
    (1)被告因與實健公司訂有藥局合約書，擔任民生實和藥局負
      責人，而與健保局簽訂醫事合約，故健保醫療給付須由健
      保局依約給付被告等情，為兩造所不爭執。則被告縱然受
      領系爭健保醫療給付，亦係基於藥局合約書及醫事合約，
      難認無法律上之原因而受利益，自非不當得利。
    (2)再者，依藥局合約書第3條：「乙方（即被告）除依與甲
      方（即實健公司）之合約獲取酬勞外，不得要求支配藥局
      之盈餘。…」及第4條：「藥局所有之資產（包括但不限
      於軟體、硬體、辦公室設備、藥材、藥局品牌等）均屬甲
      方所有，乙方無任何權利。」之約定，被告固須將已受領
      之健保醫療給付交付實健公司。然依證人即民生實和藥局
      副理丙○○結證稱：其上級主管為實健公司，實健公司跳
      票前，藥局不用負責財務貨款，跳票後實健公司找不到人
      ，後來藥局知道公司無法維持原來的合約關係，實健公司
      財務部門、人資部於91年10月間叫藥局取回帳冊、人事資
      料、勞健保資料及3個月未繳之勞健保單據，要藥局自行
      處理，藥局負責人的意思就是結束合約關係，所以藥局自
      行繳納勞健保費用，並陸續支付廠商貨款及一些應付帳款
      ，91年10月前之健保醫療給付均匯給實健公司，91年10月
      以後找不到實健公司人員，無法繼續合約關係，開始未將
      健保醫療給付匯給實健公司，做為藥局營運之用等語，可
      知實健公司應係於91年10月因財務困難，無法繼續履行藥
      局合約，而與被告終止藥局合約，請被告自行處理帳務、
      人事及勞健保費用。故縱然被告已受領系爭91年12月份之
      健保醫療給付，亦毋須再依上開藥局合約書之約定交付實
      健公司。
    (3)至於原告主張：依上開藥局合約書第3條、第4條之約定，
      藥局所有之財產均屬實健公司所有，被告終止合約後，仍
      應將藥局財產返還實健公司等語，因系爭健保醫療給付係
      健保局應於91年12月份給付者，在健保局給付前尚非被告
      之財產，實健公司對被告亦尚無請求給付之權利。上開藥
      局合約既已於91年10月間終止，被告事後取得系爭健保醫
      療給付，已不受上開藥局合約拘束，實健公司對被告已無
      請求給付健保醫療給付之權利，系爭健保醫療給付更非實
      健公司之財產。原告之主張難認有理由。
六綜上所述，原告依不當得利及代位之規定，請求被告返還實健
  公司2,014,340元及法定遲延利息，並由原告代位受領，並無
  理由，不應准許。原告之訴既不應准許，則其假執行之聲請即
  失所依據，應併予駁回。
七本件事證業已明確，兩造其餘主張陳述及所提之證據，經本院
  審酌後，認均不足以影響本判決之結果，均毋庸再予論述，附
  此敘明。
九據上論結，原告之訴為無理由，依民事訴訟法第78條，判決如
  主文。
中    華    民    國    95    年    11   月    22     日
                  民事第四庭  法  官  林玲玉
以上正本係照原本作成。
如對本判決上訴，須於判決送達後20日內向本院提出上訴狀。
中    華    民    國    95    年    11   月    22     日
                              書記官  江虹儀


司法院資訊處製作；財團法人民間司法改革基金會備份。
